ACORDAO-COMPLETO-2330547

ACÓRDÃO 3360/2019 ATA 12/2019 - PRIMEIRA CÂMARA

VISTOS, relatados e discutidos estes autos em que se analisa ato de concessão de pensão civil.
		      ACORDAM os Ministros do Tribunal de Contas da União, reunidos em sessão da Primeira Câmara, ante as razões expostas pelo Relator e com fundamento no art. 71, inciso III, da Constituição Federal, no art. 1º, inciso V, e art. 39, incisos I e II, da Lei 8.443/1992, no art. 260 do Regimento Interno do Tribunal de Contas da União, em:
9.1. considerar ilegal e recusar registro ao ato de concessão de pensão civil instituída por Jarbas Reis Cavalcanti (CPF XXX.251.567-XX) em favor de Maria Lucia Wermersk Fernandes (CPF XXX.586.507-XX) ;
9.2. determinar a conversão do presente processo em tomada de contas especial, nos termos do art. 47 da Lei 8.443/1992, com vistas a apurar a responsabilidade de Maria Lucia Wermersk Fernandes (CPF XXX.586.507-XX) e de possível conluio com servidores públicos na concessão de benefício impugnado, os valores recebidos indevidamente pela interessada desde o início da vigência do ato e, caso não elidida a irregularidade após o contraditório e ampla defesa, a promoção das medidas cabíveis visando ao ressarcimento ao erário;
9.3. determinar ao Ministério da Educação que:
9.3.1. faça cessar imediatamente os pagamentos decorrentes do ato impugnado, sob pena de responsabilidade solidária da autoridade omissa, comunicando ao TCU, no prazo de quinze dias, as providências adotadas, nos termos dos arts. 262, caput, do Regimento Interno do TCU;
9.3.2. informe à interessada o teor do acórdão, encaminhando ao TCU, no prazo de trinta dias, comprovante da data de ciência pela interessada, nos termos do art. 4º, § 3º, da Resolução - TCU 170/2004;
9.4 encaminhar cópia deliberação, bem como do relatório e voto que a fundamentam ao Ministério Público Federal, para adoção das medidas judiciais que entender cabíveis.

Ato de concessão de pensão civil.

Primeira Câmara

Ministério da Educação.

3. Interessados/Responsáveis:
3.1. Interessada: Maria Lucia Wermersk Fernandes (XXX.586.507-XX).

13.1. Ministros presentes: Benjamin Zymler (na Presidência), Walton Alencar Rodrigues (Relator) e Vital do Rêgo.
13.2. Ministro-Substituto convocado: Augusto Sherman Cavalcanti.
13.3. Ministro-Substituto presente: Weder de Oliveira.

WALTON ALENCAR RODRIGUES

Adoto, como relatório, instrução cuja proposta foi acolhida pelo corpo diretivo da Secretaria de Fiscalização de Pessoal e pelo Ministério Público junto ao TCU (peças 20/22) :
INTRODUÇÃO
1.	Trata-se de ato de concessão de pensão civil de JARBAS REIS CAVALCANTI, ex-servidor do Ministério da Educação.
2.	O ato foi submetido, para fim de registro, à apreciação do Tribunal de Contas da União (TCU) , de acordo com o art. 71, inciso III, da Constituição Federal. O cadastramento e a disponibilização ao TCU ocorreram por intermédio do Sistema de Apreciação e Registro de Atos de Admissão e Concessões, na forma dos arts. 2º, caput e incisos I a VI, e 4º, caput, da Instrução Normativa - TCU 78/2018.
3.	Ao benefício pensional instituído pelo Sr. Jarbas Reis Cavalcanti habilitou-se Maria Lucia Wermersk Fernandes (na condição de companheira) .
HISTÓRICO
4.	O presente processo foi autuado após recebimento do Ofício/Nutur/MG/JFA/n. 145 da 1ª Turma Recursal de Juiz de Fora – MG (peça 1) . No referido expediente, o Presidente da Turma Recursal informa que, possivelmente, o benefício foi concedido de forma fraudulenta, sendo possível ter ocorrido manipulação na produção indevida de documentos no momento imediatamente anterior ao óbito do ex-servidor com o fim exclusivo de se fazer prova simulada que pudesse legitimar o pedido de concessão de pensão por morte à interessada Maria Lúcia Wermersk Fernandes.
5.	Após a análise dos documentos encaminhados pela Justiça Federal, esta Unidade Técnica encaminhou o Ofício 659/2018-TCU/Sefip (peça 8) à beneficiária Maria Lucia Wermersk Fernandes. O comprovante de recebimento do expediente está anexado à peça 16.
6.	A resposta da interessada está anexada à peça 15, e será analisada abaixo. 
EXAME TÉCNICO
7.	No supracitado Ofício/Nutur/MG/JFA/n. 145 da 1ª Turma Recursal de Juiz de Fora – MG (peça 1) , o Presidente da Turma Recursal apresentou as seguintes informações a este Tribunal:
7.1	O ex-servidor Jarbas Reis Cavalcanti residia em São João Del Rei/MG, pelo menos até o mês de fevereiro de 2011 (peça 1, p. 1) ;
7.2	Até fevereiro de 2011, há indícios de que manteve relacionamento estável e duradouro com a Sra. Nice Spinelli (peça 1, p. 1) ;
7.3	No início de 2011, teve um acidente em um hotel, quando voltava do Rio de Janeiro para São João Del Rei, o que gerou internação em hospital e, posteriormente, parentes o levaram ao Rio de Janeiro para receber cuidados, visto que a Sra. Nice Spinelli (CPF XXX.693.798-XX) passava por tratamento quimioterápico na mesma época (peça 1, p. 1) ;
7.4	O instituidor ficou hospedado na casa de um primo, o Sr. Nilson dos Reis Fernandes (pai da beneficiária) , conforme peça 1, p. 1;
7.5	O estado de saúde de Jarbas Reis Cavalcanti deteriorou-se rapidamente, o que levou a nova internação no período de janeiro e fevereiro de 2012 (peça 1, p. 2) ;
7.6	O instituidor faleceu em 1º de março de 2012, na Casa de Saúde Grande Rio (peça 1, p. 2) ;
7.7	No dia anterior ao óbito, ou seja, 29 de fevereiro de 2012, foi lavrada escritura de união estável entre o ex-servidor e a Sra. Maria Lúcia Wermersk Fernandes, filha do primo do instituidor e 40 anos mais nova do que o falecido (peça 1, p. 2) .
8.	Ademais, foram anexados aos autos cópias dos processos judiciais movidos tanto pela Sra. Nice Spinelli quanto pela Sra. Maria Lúcia Wermersk Fernandes. Dentre os documentos acostados aos autos, destacam-se:
8.1	Declaração de união estável, datada de 29/8/2003, realizada entre Jarbas Reis Cavalcanti e Nice Spinelli (peça 1, p. 24) ;
8.2	Declaração assinada pelo Sr. Jarbas Reis Cavalcanti, na qual solicita que, após sua morte, a Sociedade Brasileira de Autores, Compositores e Escritores de Música (SBACEM) direcione o pagamento de seus direitos autorais à Sra. Nice Spinelli, sua companheira há mais de 15 anos. A referida declaração foi assinada em 1997 (peça 1, p. 29) ;
8.3	Comprovantes de que, em 2008 e 2010, o Sr. Jarbas residia em São João Del Rei (peça 1, p. 31-33) ;
8.4	Comprovantes de que, em 2011, a Sra. Nice residia no mesmo endereço constante dos comprovantes acima citados (peça 1, p. 34-35) ;
8.5	Recibos de pagamento de aluguel (abril/2008, janeiro/2011, março/2011, julho/2011 e outubro/2011) referente a uma casa no mesmo endereço dos comprovantes citados nos itens 8.3 e 8.4 (peça 1, p. 36-37) ;
8.6	Contas e avisos enviados ao ex-servidor Jarbas por intermédio dos Correios ao endereço de São João Del Rei no mês de novembro/2011 (peça 1, p. 39) ;
8.7	Carteira de identidade da Sra. Maria Lucia Wermersk Fernandes, na qual se verifica que nasceu em 10/4/1970 e que é filha de Nilson Reis Fernandes, primo do instituidor (peça 1, p. 128) ;
8.8	Comprovante de internação hospitalar do Sr. Jarbas Reis Cavalcanti no dia 27/1/2012 (peça 1, p. 150) . A alta hospitalar ocorreu no dia 3/2/2012 (peça 15, p. 26) ;
8.9	Declaração de médico do Hospital de Clínicas Grande Rio de que o instituidor foi internado no dia 1/3/2012 às 10:30 h, com diagnóstico de pneumonia, que evoluiu para óbito às 14:20h do mesmo dia (peça 1, p. 152) ;
8.10	Certidão de óbito do instituidor na qual a causa da morte foi declarada como sepse pulmonar, pneumonia comunitária geral (peça 1, p. 153) ;
8.11	Termos referentes ao sepultamento do instituidor assinados pela Sra. Maria Lúcia (peça 1, p. 154) ;
8.12	Conta de luz referente ao mês de fevereiro/2012 endereçada ao Sr. Jarbas no mesmo endereço apresentada pela Sra. Maria Lucia (peça 1, p. 157) ;
8.13	Contracheques do instituidor, referentes aos meses finais de 2011 e iniciais de 2012, encaminhados ao mesmo endereço da Sra. Maria Lucia (peça 1, p. 159-162) ;
8.14	Declaração de Ajuste de Imposto de Renda do Sr. Jarbas referente ao ano-calendário 2011, na qual consta o mesmo endereço da Sra. Maria Lucia (peça 1, p. 163-164) . No entanto, ressalte-se que a referida declaração foi entregue ao SERPRO em 22/4/2012 (peça 1, p. 164) e, por certo, não foi preenchida pelo instituidor, falecido em 1/3/2012;
8.15	Comprovantes de pagamento, pelo Sr. Jarbas, de aluguel de casa em São João Del Rei no período de 2008 a 2011. O endereço era o mesmo da Sr. Nice Spinelli (peça 1, p. 173-176) ;
8.16	Contas de telefone encaminhadas ao Sr. Jarbas no mesmo endereço da Sra. Nice Spinelli, referentes a outubro/2008 e maio/2011 (peça 1, p. 177-178) .
9.	Após a realização de oitiva da Sra. Maria Lucia (peça 8) , a interessada não se pronunciou, limitando-se a apresentar cópias de documentos, dentre os quais:
9.1	Comprovante de endereço referente ao mês de junho/2018 (peça 15, p. 2) ;
9.2	Declaração assinada pelo Presidente da Associação de Moradores do Parque Oswaldo Cruz de que o Sr. Jarbas conviveu maritalmente durante anos com a Sra. Maria Lucia (peça 15, p. 4) . Destaque-se que referida declaração foi assinada em abril/2012 e não condiz com os documentos citados nos itens 8.1, 8.2, 8.3, 8.5, 8.15 e 8.16 desta instrução;
9.3	Declaração de união estável de Jarbas Reis Cavalcanti e Maria Lucia Wermersk Fernandes realizada no dia 29/2/2012, ou seja, no dia anterior ao óbito do instituidor (peça 15, p. 24-25) . Na referida declaração, está descrito que convivem maritalmente há 2 (dois) anos, o que remeteria a fevereiro de 2010, mês em que o Sr. Jarbas residia em São João Del Rei, conforme peça 1, p. 33. Ademais, a declaração de união estável não foi assinada pelo Sr. Jarbas Reis Cavalcanti, “por ser impossibilitado de assinar”. Quem assinou em seu lugar foi Cristina de Jesus Soares (CPF XXX.986.317-XX) , que, segundo pesquisas aos sistemas informatizados disponíveis, reside na mesma rua da Sra. Maria Lucia.
10.	Chama atenção o fato de a declaração de união estável com mulher 40 anos mais nova ter sido feita um dia antes do óbito de idoso de 87 anos com pneumonia e sepse. Além do mais, o Sr. Jarbas aposentou-se como datilógrafo e era compositor, não havendo motivos para ser impossibilitado de assinar o referido documento, se estivesse em perfeitas condições de saúde e discernimento.
11.	Assim, não há provas capazes de demonstrar que a Sra. Maria Lucia e o Sr. Jarbas mantiveram relação de união estável. O que há são documentos que mostram que, nos meses finais de sua vida (final de 2011 e início de 2012) , o instituidor recebia correspondências no mesmo endereço que a Sra. Maria Lucia e que ela foi sua responsável durante a internação. 
12.	Destarte, a referida concessão apresenta indícios de fraude e má-fé, devendo haver o julgamento pela ilegalidade e a responsabilização dos interessados, após processo administrativo em que seja garantido à beneficiária o contraditório e a ampla defesa.
13.	No que tange à Sra. Nice Spinelli, esta Unidade Técnica não analisou a possibilidade de haver a concessão do benefício em seu favor, visto que não há ato cadastrado no Sisac com tal finalidade. Cabe ao órgão de origem analisar a documentação apresentada e, em caso de concessão, encaminhar o ato para análise e registro pelo TCU.
14.	Em relação à necessidade de promover-se a devolução dos valores recebidos de forma irregular, cabe salientar que, em caso de dano ao erário, impõe-se o poder-dever de buscar o ressarcimento do dano causado. Veja-se o que dispõe o art. 47 da Lei 8.443/1992:
Art. 47. Ao exercer a fiscalização, se configurada a ocorrência de desfalque, desvio de bens ou outra irregularidade de que resulte dano ao Erário, o Tribunal ordenará, desde logo, a conversão do processo em tomada de contas especial, salvo a hipótese prevista no art. 93 desta Lei.
15.	Exceção a essa regra foi estabelecida pela jurisprudência do TCU nos casos de boa-fé do beneficiário. Essa jurisprudência foi consolidada no Enunciado 106 da Súmula da Jurisprudência do TCU, aprovada em 1976, o qual é transcrito a seguir:
O julgamento, pela ilegalidade, das concessões de reforma, aposentadoria e pensão, não implica por si só a obrigatoriedade da reposição das importâncias já recebidas de boa-fé, até a data do conhecimento da decisão pelo órgão competente.
16.	No caso tratado neste processo, há fortes indícios de fraude na realização da declaração de união estável em dia anterior ao óbito do instituidor, além de informações falsas sobre a natureza e o tempo da pretensa relação entre o Sr. Jarbas e a Sra. Maria Lucia. Como se vê, não restou caracterizada a presença do requisito da boa-fé para a dispensa do ressarcimento do montante pago à beneficiária.
17.	No que se refere à boa-fé, pela abordagem subjetiva - ainda predominante nos processos que tratam de atos de pessoal -, procura-se considerar a convicção do indivíduo, por ignorância ou crença errônea, de que seria legítimo o recebimento dos valores. A abordagem subjetiva tem relação direta com a presunção de legitimidade dos atos da Administração. Por vezes, na ausência de evidência em contrário, a boa-fé subjetiva é presumida.
18.	Já pela abordagem objetiva, predominante no exame dos atos de gestão, deve-se avaliar se o ato pode ser enquadrado como dentro do padrão de comportamento que a sociedade espera de um cidadão médio. Assim, a avaliação da boa-fé objetiva independe da intenção do envolvido. Deve-se avaliar, de modo objetivo, se a conduta do indivíduo se adequa ao padrão de conduta genérico esperado.
19.	Independente de se avaliar a boa-fé objetiva ou subjetivamente, a jurisprudência atual do TCU tem se posicionado no sentido de não ser cabível a mera presunção; a conclusão pela boa-fé deve fundamentar-se nos elementos fáticos presentes nos autos, de modo a permitir a formação de convicção.
20.	No presente caso, afasta-se, de pronto, a boa-fé subjetiva. A concessão do benefício foi embasada em documentos produzidos a partir da vontade da Sra. Maria Lucia, com base em informações falsas ou manipuladas. 
21.	Desta forma, não é razoável supor que a interessada estivesse convencida do seu direito legal à pensão, posto que, para tanto, ter-se-ia que admitir que ela ignorasse tratar-se de uma pensão fundamentada na convivência marital e duradoura com o Sr. Jarbas, que já possuía companheira em São João Del Rei/MG.
22.	Nesse sentido, cabe aqui a aplicação do entendimento firmado por esta Corte de Contas por intermédio do Acórdão 1909/2003-TCU-Plenário, no sentindo de que a dispensa de reposição ao erário tem como um dos requisitos a ausência, por parte do beneficiário, de influência ou interferência para a concessão da vantagem impugnada.
23.	Assim, conclui-se que não se encontra caracterizada a boa-fé da interessada e, dessarte, não se encontra presente o requisito da Súmula TCU 106 para a dispensa de ressarcimento.
24.	Portanto, nos termos dos art. 47 da Lei 8.443/1992, cabe determinar a conversão do presente processo em Tomada de Contas Especial, de modo a serem apurados os valores indevidamente recebidos pela beneficiária desde o início da vigência da pensão.
CONCLUSÃO
25.	Ante o exposto nos autos, não restou comprovada a existência de união estável entre a beneficiária e o instituidor. Assim, cabe proposta de ilegalidade do ato e de cessação dos pagamentos.
26.	Como visto, não restou caracterizada a boa-fé, e portanto não há fundamento para aplicar o Enunciado 106 da Súmula da Jurisprudência do TCU e dispensar o ressarcimento ao erário. Cabe, assim, determinar, com fundamento no art. 47 da Lei 8.443/1992, a conversão dos presentes autos em Tomada de Contas Especial, além de determinação para envio da deliberação ao Ministério Público Federal, para que avalie a necessidade de adotar medidas contra a pensionista.
PROPOSTA DE ENCAMINHAMENTO
27.	Ante o exposto, nos termos dos arts. 71, inciso III, da Constituição Federal, 1o, inciso V, e 39, inciso II, da Lei 8.443/1992 e 260, § 1º, do Regimento Interno do Tribunal de Contas da União (TCU) , propõe-se:
a) considerar ilegal e recusar registro ao ato de concessão de pensão civil instituída por Jarbas Reis Cavalcanti (CPF XXX.251.567-XX) em favor de Maria Lucia Wermersk Fernandes (CPF XXX.586.507-XX) ;
b) determinar a conversão do presente processo em tomada de contas especial, nos termos do art. 47 da Lei 8.443/1992, com vistas a apurar a responsabilidade da Sra Maria Lucia Wermersk Fernandes (CPF XXX.586.507-XX) e os valores recebidos indevidamente pela interessada desde o início da vigência do ato, e promover as ações cabíveis visando ao ressarcimento ao erário;
c) determinar ao Ministério da Educação que:
c.1) faça cessar os pagamentos decorrentes do ato impugnado, comunicando ao TCU, no prazo de quinze dias, as providências adotadas, nos termos dos arts. 262, caput, do Regimento Interno do TCU;
c.2) informe à interessada o teor do acórdão que vier a ser proferido, encaminhando ao TCU, no prazo de trinta dias, comprovante da data de ciência pela interessada, nos termos do art. 4º, § 3º, da Resolução - TCU 170/2004;
d) determinar o envio da deliberação ao Ministério Público Federal, para que avalie a necessidade de adotar medidas contra a pensionista.

não há

Procurador Júlio Marcelo de Oliveira.

PESSOAL. PENSÃO CIVIL. INSTITUIÇÃO DE BENEFÍCIO PREVIDENCIÁRIO EM FAVOR DE NOVA COMPANHEIRA. EXISTÊNCIA DE UNIÃO ESTÁVEL ANTERIOR COM OUTRA CONVIVENTE. INDÍCIOS DE FRAUDE POSSIVELMENTE URDIDA PELA BENEFICIÁRIA. ILEGALIDADE. RECUSA DE REGISTRO. INDÍCIOS VEEMENTES DE MÁ FÉ POR PARTE DA BENEFICIÁRIA. DETERMINAÇÃO AO ÓRGÃO DE ORIGEM PARA SUSPENSÃO IMEDIATA DOS PAGAMENTOS. CONVERSÃO DOS AUTOS EM TOMADA DE CONTAS ESPECIAL. CIÊNCIA.

PENSÃO CIVIL (PCIV)

Secretaria de Fiscalização de Pessoal (SEFIP).

Cuidam os autos de Pensão Civil instituída por Jarbas Reis Cavalcanti, ex-servidor do Ministério da Educação, tendo como beneficiária Maria Lúcia Wermesrk Fernandes, na condição de companheira (peça 18) .
Mediante Ofício/Nutur/MG/JFA/ 145 da 1ª Turma Recursal de Juiz de Fora – MG (peça 1) , a Justiça Federal comunica a esta Corte de Contas que a pensão civil instituída por Jarbas Reis Cavalcanti poderia ter sido concedida de forma fraudulenta, em favor de Maria Lúcia Wermesk Fernandes. 
Segundo informa o expediente, é provável ter havido manipulação na produção indevida de documentos em momento imediatamente anterior ao óbito do instituidor da pensão civil estatutária, com o propósito de simular prova que legitimasse a interessada Maria Lúcia Wemersk Fernandes a requerer o benefício previdenciário.
 Após analisar documento encaminhado pelo Poder Judiciário e a resposta à oitiva da interessada (peça 15) , a Secretaria de Fiscalização de Pessoal considerou não estar comprovada união estável entre Maria Lúcia Wermesk Fernandes e o ex-servidor Jarbas Reis Cavalcanti, à época do falecimento.
Demonstrou pela cronologia dos fatos e pelas evidências detalhadas no relatório antecedente, com base na prova produzida pela Justiça Federal e trazida aos presentes autos, haver indícios veementes de que Maria Lúcia Wermesk Fernandes houvera urdido, às vésperas do passamento do instituidor, simulação de prova com o propósito de habilitar-se ao requerimento e à percepção de benefício de pensão civil estatutária.
Afirma que não há elementos probatórios de que Maria Lúcia Wermesk fora convivente de Jarbas Reis Cavalcanti. Ao contrário do que apregoa a interessada, evidências enfeixadas ao processo demonstram que o instituidor já mantinha união estável com Nice Spinelli por longo período.
Em arremate, com o endosso do Ministério Público, a Unidade Técnica propõe considerar ilegal o ato de concessão de pensão civil, negar-lhe registro, determinar ao órgão de origem a suspensão imediata dos pagamentos indevidamente percebidos pela beneficiária, converter os autos em tomada de contas especial e cientificar o Ministério Público Federal.
Feita essa introdução, decido.
Aquiesço aos pareceres uniformes de Secretaria de Fiscalização de Pessoal e do Ministério Público junto ao TCU, cujas razões, desde logo, incorporo ao meu voto.
Diante da prova coligida aos autos, há indícios veementes de que Maria Lúcia Wermesk teria forjado, de forma premeditada e fraudulenta, simulação de prova com o fito de requerer a habilitação ao benefício de pensão civil estatutária, instituída pelo ex-servidor do Ministério da Educação, Jarbas Reis Cavalcanti.
Consoante esmiuçado pela instrução, os indícios de fraude materializam-se na tentativa da interessada de apresentar declaração de união estável em dia anterior ao óbito do instituidor, além de fornecer informações falsas sobre a natureza e o tempo da pretensa relação entre o ex-servidor e a beneficiária.  Contradiz tais alegações prova robusta de que Jarbas Reis Cavalcanti convivia de forma longa e duradoura, com Nice Spinelli, cujo ato não foi cadastrado no Sisac e submetido a este Tribunal.
Patente a má fé de Maria Lúcia Wermesk. Não há dolo que o tempo convalesça, muito menos segurança jurídica que ampare ato que beneficie a própria torpeza da interessada.
Com todo repúdio que ordenamento jurídico preordena, considero ilegal e nego registro ao ato de pensão civil. 
Determino ao Ministério da Educação a imediata suspensão do pagamento do benefício previdenciário indevido, sob pena de responsabilidade solidária da autoridade administrativa omissa.
Ordeno a conversão dos autos em tomada de contas especial, com fulcro no artigo 47 da Lei 8.443/1992, a fim de que seja apurada o montante de recursos indevidamente percebidos por Maria Lúcia Wermesk, eventual conluio da agente com servidor na concessão do benefício e, caso não-elidida a irregularidade após o contraditório e ampla defesa, adoção das medidas necessárias ao ressarcimento de dano ao Erário.
Por fim, dou ciência deste acórdão ao Ministério Público Federal para ajuizamento das ações civis e penas que entender cabíveis.
Ante o exposto, voto por que o Tribunal acolha a minuta de acórdão que ora submeto à deliberação do colegiado.
TCU, Sala das Sessões Ministro Luciano Brandão Alves de Souza, em 23 de abril de 2019.
WALTON ALENCAR RODRIGUES 
Relator